【裁判字號】    90,交上易,104
【裁判日期】    900613
【裁判案由】    過失致死
【裁判全文】
臺灣高等法院高雄分院刑事判決                    九十年度交上易字第一四號
    上  訴  人  台灣高雄地方法院檢察署檢察官
    上  訴  人
    即  被  告  甲○○
    選任辯護人  王進勝律師
                吳建勛
                黃淑芬
右上訴人因過失致死案件，不服臺灣高雄地方法院八十九年度交易字第七０四號中華
民國九十年三月廿七日第一審判決（起訴案號：臺灣高雄地方法院檢察署八十九年度
偵字第一三四七八號），提起上訴，本院判決如左：
      主  文
原判決撤銷。
甲○○因過失致人於死，處有期徒刑捌月。
    事  實
甲○○領有大貨車職業駕駛執照，明知汽車駕駛人酒醉不得駕車，並應依路段速限行
駛，於民國八十九年六月十四日下午三時三十分許，因上路前喝酒，並達酒醉程度（
酒精測試結果為０．四四ＭＧ/Ｌ），仍以逾四十公里速限之違規速度，駕駛車牌號
碼ＴＷ─一二五七號自小客車沿高雄縣旗山鎮○○路由圓潭往旗山方向（即由北往南
方向）行駛，行經高雄縣旗山鎮○○路二段三十一號前，本應注意汽車行進中駕駛人
應注意車前狀況，並隨時採取必要安全措施，而依當時客觀情狀天候雨、有日間自然
光線、柏油路面濕潤、無缺陷、無障礙物、視距良好，依其智識、能力並無不能注意
之情事，詎甲○○竟疏未注意車前狀況，隨時採取必要之安全措施，適有考領小型車
駕駛執照但在吊扣期間之林榮芳駕駛車牌號碼ＶＳ─三七六七號自小客車，沿旗甲路
由北往南同方向行駛在甲○○駕駛上開車輛之前，亦嚴重疏未注意汽車在劃有禁止跨
越、迴轉路段不得迴車，竟於行經上開地點貿然迴車，甲○○見狀，一時閃煞不及，
甲○○車輛之前車頭，攔腰撞擊林榮芳小客貨車駕駛座旁之左側車門及相連之左側腹
車門，致林榮芳受有頭部多處挫傷合併腦受傷之傷情，於送醫途中因顱內出血合併腦
挫傷不治死亡。甲○○於肇事後，在犯罪偵查機關據報知悉有犯罪事實，但不知悉犯
罪人前，向前往處理之警員主動承認肇事自首而願接受裁判。案經高雄縣警察局旗山
分局報請臺灣高雄地方法院檢察署檢察官偵查起訴。
    理  由
一、訊據被告甲○○於本院審理中固坦承於右開時、地駕車與被害人林榮芳發生車禍
    ，被害人因本件交通事故而死亡之事實，惟辯稱：我行駛在快車道上，被害人在
    駕照被吊扣期間，仍駕車行駛在我右前方之機車道上，有一輛大貨車靜止擋在被
    害人車輛後面，被害人在機車道上稍有移動，但沒有打方向燈，突然在劃有雙黃
    線禁止迴車路段迴轉，我見狀已煞車不及，本件係被害人在禁止迴車路段迴車才
    是本件車禍之肇事主因等語。經查：
(一)、按汽車駕駛人應注意車前狀況，以隨時採取必要之安全措施，道路交通安全規則
    第九十四條第三項定有明文。被告領有職業大貨車駕駛執照，此有駕駛執照吊扣
    執行單影本一份附卷可證，被告對於上開規定，自應知之甚詳，駕駛時理應注意
    上述規定並切實遵守之，又依當時客觀情狀天候雨、有日間自然光線、柏油路面
    濕潤、無缺陷、無障礙物、視距良好等情，業據被告於偵查及本院審理中自承：
    當時稍有下雨，路面稍濕等語，及證人即據報到場處理警員文古仁於本院審理中
    證述：我到現場處理時已沒有下雨，但地面有些潮濕等語明確，復有道路交通事
    故調查報告表一份附卷足參，是以依被告智識、能力被告並無不能注意之情事，
    被告自應注意車前狀況，以隨時採取必要安全措施。
(二)、本件交通事故肇事地點在高雄縣旗山鎮○○路二段三十一號前南下快車道上，該
    路段為省道，係一直線道路，雙向各有快、慢車二車道，道路劃有雙黃實線有行
    車分向線，肇事前被告與被害人車行方向均為沿高雄縣旗山鎮○○路由北往南方
    向行駛，肇事後被告車輛停放在旗甲路南下慢車道，車頭朝南，車尾朝北，被害
    人車輛之車身一部分位於旗甲路北上慢車道上，一部份則位於旗甲路北上車慢車
    道邊線外之路邊，車頭朝北，車尾朝南，在旗甲路南下快車道上距離快慢車道分
    車道０．八公尺處地面留有被害人車輛之前擋風玻璃及雨刷，該處劃有雙實黃線
    之行車分向線，且距肇事後被告車輛停放處有三十公尺，被害人之小客車駕駛座
    旁之左側前後車門均嚴重凹陷，被告車輛之前車頭擠壓毀壞，現場並無煞車痕跡
    等情，有前開交通事故調查報告表一份及現場照片六幀附卷可稽，參以卷附現場
    照片中所顯示被害人車左側前後車門嚴重凹陷，再參以依其車體鈑金扭曲之走向
    ，顯非垂直正中衝撞，而係撞擊一刻，被害人車迴轉中車身橫越之轉向已與被告
    直行之車頭有些微角度產生（即車頭已非朝正東方，而係已因迴轉而些微朝「東
    東北」方向），是一旦撞擊後被害人車非延正前方或左前（即東南）方之來車道
    翻滾或停擺，而係僅於撞擊處不遠之來車道邊成車身一部分位於旗甲路北上慢車
    道上，一部份則位於旗甲路北上車慢車道邊線外之路邊，車頭朝北，車尾朝南，
    而與路面平行，足見被害人車在不得迴轉之路段違規迴轉時，其開始迴轉至被撞
    擊一刻，所需時間較之正面朝東之橫向直角轉彎，已有較長之些微間隙之反應空
    間（換言之，此種情形，顯示被害人車開始轉彎之時點較早），則被告直行中如
    若依正常速限行駛，是否毫無立即煞車之反應能力，實非無疑。
(三)、又有關本件肇事撞擊前一刻，被告對車前狀況掌握之實況如何，事關被告對未即
    時發覺被害人車之轉彎企圖並及時閃煞之責任認定。經訊之被告，被告於警訊中
    原供稱：「：：對方駕駛ＶＳ─三七六七號自小貨車，行駛方向是在右述之全保
    電機廠前慢車道北往南行駛卻又突然迴轉欲至北向車道，我『根本沒看到』ＶＳ
    ─三七六七號車之動態，因為ＶＳ─三七六七號車後方有大貨車擋著，我發現該
    ＶＳ─三七六七號車時已經撞上」，嗣於原審中稱：「我開在快車道，對方在機
    車道上稍有在動，沒有打方向燈突然左轉，他突然左轉，我才看到，當時該路只
    有我與對方車子而已，我車頭撞到對方駕駛座門」（原審卷廿一頁），前後所述
    既稱「沒有看到動態」，又稱「有看到對方在機車道上稍有在動，沒有打方向燈
    突然左轉，他突然左轉」，其間顯存有矛盾；其於原審中既如上開所稱「ＶＳ─
    三七六七號車後方有大貨車擋著」，又稱「那部車子是靜止停在那裡不動」（原
    審卷廿二頁），客觀上言之，既然該大貨車停止不動，如何又擋住其得以觀察被
    害人車之視線？而證人即到場處理警員則證稱：「：：據被告描述，當時有一部
    預拌混凝車靜止擋在對方車頭前面」（原審卷廿二頁），顯見被告本身對案發時
    發現被告迴轉之過程所為陳述非一致，言詞閃爍，卸責心態表露無遺，參以被告
    於偵查中已稱：「他本在我前面，中間停有一部大貨車，我看見他車頭時，突然
    迴轉，我以為他會停，我煞車不及」，可見碰撞前一刻，被告已發覺被害人車之
    舉止有異樣，僅係其本人主觀上判斷與被害人車之舉措有所出入，肇致本件碰撞
    耳，是被告辯稱伊完全無法事前對被害人車之違規迴轉即時反應，亦屬可疑，
(四)、退步言之，縱被告辯稱被害人車輛之後有一輛大貨車擋住之事實為可採，惟被告
    於原審中嗣又自承：被害人本來與我同方向行駛，我行駛在快車道上，被害人則
    慢慢行駛在路邊叫賣，但卻突然迴轉等語（原審卷六十九頁訊問筆錄），足見被
    告於肇事前並非未注意及被害人之行車動態，應無視線受阻而有不能注意車前狀
    況之情形，至為明確。而依上開被告前後供述，更可確定者，本件被害人車於迴
    轉穿越快車道之前，係與被告車同方向緩慢行駛，並非靜止狀態中突然迴轉穿越
    ，而系爭路段係有中心雙黃線禁止迴轉路段，當時又係雨天，時值白天，該路段
    又旗山通往甲仙之重要道路，人車往來頻繁可期，一般人如若突然有侵入快車道
    上，其所可能產生之危險，莫不立即感受其危險性，少見未稍加注意左後來車之
    狀況，更何況如本件之嚴重違規迴轉，更會特別注意左後來車之有無或相距間差
    ，若謂被害人車係在毫無留正常快車道行駛車輛閃煞空間，而急速冒然迴轉，似
    與常情非屬吻合，況其迴轉前緩慢行進於慢車道，常係伺機尋得迴轉時機之表現
    外觀，而如若有車輛因故緩慢行駛慢車道上，其目的或欲停車或欲伺機轉入快車
    道或甚而企圖迴轉，依一般行車經驗，均屬其他駕駛人於事前易於判斷在內而心
    中常即萌生警戒之情事，如若仍僅遵其本人正常合法行駛於正常路線，即謂可故
    意對上開已呈現眼前之可能狀況猶視而不見，豈是情理之所容許。是本院綜合觀
    察肇事後之關係位置、車損，及肇事前二車之行車方向、路線、路況等各情加以
    判斷，足證被告行駛在快車道上，事前已看見車前之被害人行車動態，乃疏未注
    意車前狀況，對於可預見之危險，未隨時採取必要之安全措施，且該路段係屬速
    限僅四十公里之路段，被告一度固否認超速，然對本人之行車速度或稱「三十公
    里」或稱「車速多少不清楚」，顯然前後心虛陳述心態顯露無遺，果不其然，被
    告嗣於偵查中已坦認「時速約四、五十公里」（相驗偵卷十六頁），固然因「案
    發時路面濕滑，現場混亂，找不出煞車痕」（參照原審卷證人古文仁證詞），然
    對照卷附照片顯示兩車肇事後車體均有嚴重毀損、扭曲、變型之情，而碰撞原因
    僅係被告車單方向衝力（非對撞），客觀上足見被告車速度之快，可想而知，其
    非速限內行車所可能肇致之結果，是被告當時行車速度確已逾時速四十公里，且
    已然危及被告對於車前狀況之反應能力無訛，加上其本人上路前有喝酒，並已逾
    不得駕駛之酒精反應濃度（詳如後述），其對外界事物判斷能力亦生影響，以至
    於一旦發覺被害人迴車，即然發生煞閃不及，以致肇事，被告就本件交通事故之
    發生，確有過失。
(五)、另依據醫學實驗證明人體之呼氣中酒精濃度達每公升０．四毫克時，行為表現有
    多話及感覺障礙，駕車肇事率為平時之六倍（參見蔡中志研究及製表，身體酒精
    濃度與肇事率行為表現之關係）；又依道路交通規則第一百十四條第二款明文：
    「飲酒後其吐氣所含酒精成份超過每公升０．二五毫克以上，不得駕車。本件被
    告於肇事後（當日下午三時三十分肇事）之當日下午四時十六分許，經警測得其
    呼氣酒精濃度每公升○‧四四毫克，再於同日下午五時十六分許，測得其呼氣酒
    精濃度每公升○‧三六毫克等情，有呼氣酒精濃度測試值表二份附卷可稽，是被
    告案發時酒精濃度反應應已達「酒醉」程度。而本件肇事事故之發生，與：被告
    何時發覺被害人車欲迴轉動態？是否即時閃煞？其當時速度是否在可即時煞住範
    圍之合理範圍內？等問題息息相關，本件案發時又係雨天，被告之注意義務本已
    應提高，詎其竟喝酒至此程度，其酒精濃度所顯示對人體反應能力之影響，於本
    件應有相當因果關係。
(六)、本件車禍經台灣省高屏澎區車輛行車事故鑑定委員會及台灣省車輛行車事故覆議
    鑑定委員會鑑定結果，亦均認為被告「酒醉駕駛小客車未注意車前狀況」及「雨
    天酒濃度過量駕駛自小客車，超速行駛且未注意車前狀況」為本件肇事原因之一
   ，有台灣省高屏澎區車輛行車事故鑑定委員會及台灣省車輛行車事故覆議鑑定委
    員會鑑定意見書各一份附卷可參，益徵證明被告就本件交通事故之發生確有過失
    。其中台灣省車輛行車事故覆議鑑定委員更認定被告超速行駛亦為本件肇事之原
    因，其鑑定結果均與本院上開論證結果相同。
(七)、被告辯稱：被害人在禁止迴轉之雙黃線路段迴車才是本件肇事之主要原因云云。
    按汽車迴車時，設有劃有禁止超車路段不得迴車；又雙黃實線設於路段中，用以
    分隔對向車道，並雙向禁止超車、跨越或迴轉；道路交通安全規則第一百零六條
    第二款、道路交通標誌標線號誌設置規則第一百四十九條第一項第一款第八目分
    別定有明文。本件依前開道路交通事故調查報告表及現場照片顯示，被害人車輛
    之擋風玻璃及雨刷掉落處，係在劃有雙黃實線路段，堪認該處應為二車發生撞擊
    之地點，而雙黃實線路段為禁止迴車路段，是以被害人貿然在禁止迴車路段迴車
    而肇事，被告辯稱：被害人在禁止迴轉之雙黃線路段迴車才是本件肇事之主要原
    因等語，應屬可採，則被害人就本件車禍之發生亦有超逾被告過失程度之過失責
    任甚明。至於台灣省高屏澎區車輛行車事故鑑定委員會鑑定結果及台灣省車輛行
    車事故覆議鑑定委員會雖認定被害人於「雨天駕車，迴轉未注意來往車輛」之過
    失情節（參照前開鑑定意見書及覆議意見書），似認被害人迴車並不違規，但各
    該鑑定意見書於一般狀況欄中之路況記載已載明「中心雙黃實線」，又未認定「
    違規迴轉」僅認「迴轉未注意來往車輛」，尚有疏漏之情，是上開鑑定機關就被
    害人過失情節之鑑定所憑依據，稍與事實不符，本院自不受其拘束，爰不予全部
    採認之。又被害人就本件車禍之發生雖亦有過失，但仍不能減免被告應負過失之
    刑責。另被告辯稱被害人於駕照被吊扣期間仍駕車一節，固有交通部公路局高雄
    區監理所九○高監二字九○○六四七五號函附卷可證，被告此部分之辯解，確屬
    真實，然此僅被害人駕車違反交通規則，應受道路交通安全管理處罰條例之處罰
    ，亦不能因此解免被告過失刑責之成立。
(八)、被害人確因本件交通事故受有頭部多處挫傷合併腦受傷，於送醫途中因顱內出血
    合併腦挫傷不治死亡之事實，業經臺灣高雄地方法院檢察署檢察官督同法醫師相
    驗屬實，有台灣高雄地方法院檢察署相驗筆錄、相驗屍體證明書、驗斷書各一份
    在卷可憑。則被告之過失行為，與被害人之死亡結果間，具有相當因果關係。本
    件事證明確，被告過失致死犯行，洵堪認定。
(九)、被告案發時經警測得其呼氣酒精濃度每公升○‧四四毫克，依據醫學實驗證明已
    達行為表現有多話及感覺障礙，駕車肇事率為平時之六倍之程度，而依道路交通
    規則第一百十四條第二款明文：「飲酒後其吐氣所含酒精成份超過每公升０．二
    五毫克以上，不得駕車。是被告之喝酒程度已達道路交通管理處罰條例八十六條
    第一項所定「酒醉駕車」程度，已詳述如前，原審僅因證人文古仁到庭陳述肇事
    後被告之行為、神智等各種情狀並無何異常之處，僅可聞到被告身上之酒味，及
    被告眼睛泛紅之情狀，即認與道路交通安全管理處罰條例第八十六條第一項（原
    判決誤載為十六條第一項）「酒醉駕車」（按道路交通管理處罰條例所稱「酒醉
    駕車」與刑法第一百八十五條之三所定「不能安全駕駛」係屬不同概念，不能混
    同視之）肇事應加重其刑之規定不合，尚有未合。至本件被告肇事後檢測吐氣所
    含酒精成份並未達０．五五毫克，且參照證人文古仁原審中所證述：我們主動做
    酒精測試，第一次測出來是每公升○‧四四毫克，被告質疑酒測器不準，一小時
    後再測試為每公升○‧三六毫克，當時被告眼白有點紅，有聞到酒味，其他都還
    好等語。足以認定被告肇事後之行為表現，客觀言之，尚未達刑法不能安全駕駛
    之判定標準。又經警於肇事後對被告先後施以二次酒精濃度測試，距肇事時各有
    一小時及二小時之久，關於被告於肇事時之酒精濃度究竟為何，事涉個人體質、
    新陳代謝能力、有無排泄、解酒等因素，實難以客觀醫學數據反推求得被告肇事
    時之酒精濃度如何，實際上駕駛人是否確已達不能安全駕駛之程度，事涉駕駛人
    個人體質不同，故而仍應以警方查獲駕駛人肇事時之開車行為是否異常、四肢穩
    定度、神智清晰度等各種狀況綜合加以觀察，以為判斷是否不能安全駕駛之依據
    ，較為可採。而本件既經證人文古仁到庭陳述肇事後被告之行為、神智等各種情
    狀並無何異常之處，僅可聞到被告身上之酒味，及被告眼睛泛紅之情狀，然飲酒
    後身上有酒味及眼睛泛紅，係一般人飲酒後可能產生之身體現象，但飲酒既非法
    之所不許，法所處罰者係飲酒後達不能安全駕駛而仍駕駛之行為，自不得僅因被
    告身上有酒味及眼睛泛紅，即認被告飲酒駕車已達不能安全駕駛之程度，附此敘
    明。
二、核被告甲○○所為，係犯刑法第二百七十六條第一項過失致人於死罪。被告酒醉
   駕車，因而致人死亡，依道路交通管理處罰條例第八十六條第一項規定，應加重
    其刑（至本件被害人因所駕駛非屬慢車，且被告亦非「依規定」在快車道行駛，
    故與同條第二項之減輕規定不合）。被告於車禍發生後，於有權偵查犯罪之機關
    據報知悉有犯罪事實，但不知犯罪人為何人前，被告主動向處理之警員坦承肇事
    之情，業經證人文古仁於本院審理中到庭具結證述：我到現場時，被告主動承認
    肇事等語，足見被告對於未發覺之罪自首而願接受裁判，應依刑法第六十二條前
    段規定，減輕其刑，並先加重後減輕之。本件被告過失犯罪事證已明，原審法院
    對其論罪科刑固非無見。惟查，被告有酒醉駕車致人於死之情，原審法院未依道
    路交通管理處罰條例第八十六條第一項規定加重其刑，即有未合，且本件被告行
    車有超速之過失，原審亦未予認定，原審檢察官執以為上訴意旨，指摘原判決不
    當，即有理由（被告上訴意旨否認過失犯罪及原審檢察官認原判決量刑過輕則無
    理由），應由本院撤銷改判。審酌被告就本件車禍之過失程度與被害人違規迴轉
    侵入快車道之嚴重過失程度相較，非明顯相當比例超逾，惟其本人既有超速、酒
    醉之情形，過失程度亦屬相當，迄今又未賠償被害人家屬等情及其他一切情狀，
    爰量處如主文第二項所示之刑。
據上論斷，應依刑事訴訟法第三百六十九條第一項前段、第三百六十四條、第二百九
十九條第一項前段、刑法第二百七十六條第一項、第六十二條前段，道路交通管理處
罰條例第八十六條第一項，罰金罰鍰提高標準條例第一條前段，判決如主文。
本案經檢察官董明正到庭執行職務
中    華    民    國      九十      年       六       月     十三       日
                              臺灣高等法院高雄分院刑事第八庭
                                  審判長法官  郭雅美
                                        法官  張盛喜
                                        法官  洪兆隆
右正本證明與原本無異。
不得上訴。
                                      書記官  葉淑華
中    華    民    國      九十      年       六       月      十五      日
附錄：本判決論罪科刑法條：
刑法第二百七十六條第一項：
因過失致人於死者，處二年以下有期徒刑、拘役或二千元以下罰金。
                                                                        Ｋ


司法院資訊處製作；財團法人民間司法改革基金會備份。
